---
title: "Trabalho de Mineração de Dados: Análise do Desfecho de Casos de Dengue na Região Sudeste do Brasil em 2024"
author:
  - "César Rios"
  - "Robson Alves"
  - "Stella Queiroz"
format:
  html:
    toc: true
execute:
  echo: true
  warning: false
  message: false
---

##Carregando Bibliotecas

```{r}
library(daltoolbox)
library(tidyr)
library(readr)
library(dplyr)
library(ggplot2)
library(stringr)
library(grDevices)
library(RColorBrewer)

```

##Leitura da base

```{r}
dados_dengue <- read_delim(
  file = "dados/DENGBR24.csv",
  delim = ",",
  col_types = cols(.default = col_character()),
  show_col_types = FALSE
)

#head(dados_dengue)
```

##Caracteristicas da Base original

```{r}
quantidade_linhas_original <- nrow(dados_dengue)
quantidade_colunas_original <- ncol(dados_dengue)

cat("Quantidade de linhas: ",quantidade_linhas_original,"\n")
cat("Quantidade de colunas: ",quantidade_colunas_original,"\n")
```

##Criando Base com dados do Sudeste e Filtrando apenas os casos confirmados de óbito ou cura

```{r}
dados_dengue_sudeste <- dados_dengue[
  dados_dengue$SG_UF_NOT %in% c(33,32,35,31) &
  dados_dengue$EVOLUCAO %in%  c("1","2","3","4"),
]

quantidade_linhas_sudeste <- nrow(dados_dengue_sudeste)
quantidade_colunas_sudeste <- ncol(dados_dengue_sudeste)

cat("Quantiade de linhas: ",quantidade_linhas_sudeste,"\n")
cat("Quantidade de colunas: ",quantidade_colunas_sudeste,"\n")

```

##Removendo objetos que nao serao mais usados

```{r}
rm(dados_dengue)
gc()
```

##tratando coluna idade

```{r}

dados_dengue_sudeste <- dados_dengue_sudeste %>%
  mutate(
    unidade_idade = substr(NU_IDADE_N, 1, 1),
    idade = as.numeric(substr(NU_IDADE_N, 2, 4))
  )
```

##criando coluna faixa etaria

```{r}
dados_dengue_sudeste <- dados_dengue_sudeste %>%
  mutate(
    faixa_etaria = case_when(
      unidade_idade != "4" ~ NA_character_,
      idade < 1 ~ "Menor de 1 ano",
      idade >= 1  & idade <= 4  ~ "1 a 4 anos",
      idade >= 5  & idade <= 9  ~ "5 a 9 anos",
      idade >= 10 & idade <= 19 ~ "10 a 19 anos",
      idade >= 20 & idade <= 39 ~ "20 a 39 anos",
      idade >= 40 & idade <= 59 ~ "40 a 59 anos",
      idade >= 60 ~ "60 anos ou mais",
      TRUE ~ NA_character_
    )
  )
```

##valores faltantes por coluna da tabela

```{r}
tabela_faltantes <- data.frame(
  atributo = names(dados_dengue_sudeste),
  quantidade_faltantes = colSums(is.na(dados_dengue_sudeste)),
  total_valores_coluna = sapply(dados_dengue_sudeste, length)
) %>%
  mutate(
    percentual_faltantes = round(
      quantidade_faltantes / total_valores_coluna * 100,
      2
    )
  ) %>%
  arrange(desc(quantidade_faltantes))

tabela_faltantes

rm(tabela_faltantes)
gc()
  
```

##Linhas em duplicidade

```{r}
#quantidade_linhas_duplicadas <- sum(duplicated(dados_dengue_sudeste))

#quantidade_linhas_duplicadas
```

# ##Estatisticas Descritivas

##Frequencia absoluta e relativa com relacao aos obitos e curas

```{r}
frequencia_evolucao <- dados_dengue_sudeste %>%
  count(EVOLUCAO, name = "frequencia_absoluta") %>%
  mutate(
    descricao_evolucao = case_when(
      EVOLUCAO == "1" ~ "Cura",
      EVOLUCAO == "2" ~ "Óbito pelo agravo",
      EVOLUCAO == "3" ~ "Óbito por outras causas",
      EVOLUCAO == "4" ~ "Óbito em investigação",
      EVOLUCAO == "9" ~ "Ignorado",
      is.na(EVOLUCAO) ~ "Ausente",
      TRUE ~ "Outro código"
    ),
    frequencia_relativa = round(
      frequencia_absoluta / sum(frequencia_absoluta) * 100,
      2
    )
  ) %>%
  select(
    EVOLUCAO,
    descricao_evolucao,
    frequencia_absoluta,
    frequencia_relativa
  ) %>%
  arrange(EVOLUCAO)

frequencia_evolucao
rm(frequencia_evolucao)
gc()
```

##Quartis das notificacoes no ano 2024

```{r}
quartis_notificacoes <- dados_dengue_sudeste %>%
  mutate(SEM_NOT = as.numeric(SEM_NOT)) %>%
  filter(!is.na(SEM_NOT)) %>%
  count(SEM_NOT, name = "quantidade_notificacoes") %>%
  arrange(SEM_NOT) %>%
  mutate(
    notificacoes_acumuladas = cumsum(quantidade_notificacoes),
    percentual_acumulado = notificacoes_acumuladas /
      sum(quantidade_notificacoes) * 100
  ) %>%
  summarise(
    semana_25_porcento = min(SEM_NOT[percentual_acumulado >= 25]),
    semana_mediana_50_porcento = min(SEM_NOT[percentual_acumulado >= 50]),
    semana_75_porcento = min(SEM_NOT[percentual_acumulado >= 75])
  )

quartis_notificacoes
rm(quartis_notificacoes)
gc()
```

##Tempo medio entre inicio dos sintomas e notificacao

```{r}

estatisticas_tempo_notificacao <- dados_dengue_sudeste %>%
  mutate(
    data_notificacao = as.Date(DT_NOTIFIC),
    data_primeiros_sintomas = as.Date(DT_SIN_PRI),
    dias_ate_notificacao = as.numeric(
      data_notificacao - data_primeiros_sintomas
    )
  ) %>%
  filter(
    !is.na(dias_ate_notificacao),
    dias_ate_notificacao >= 0
  ) %>%
  summarise(
    media_dias = round(mean(dias_ate_notificacao, na.rm = TRUE), 2),
    mediana_dias = stats::median(dias_ate_notificacao, na.rm = TRUE),
    desvio_padrao_dias = round(stats::sd(dias_ate_notificacao, na.rm = TRUE), 2),
    minimo_dias = min(dias_ate_notificacao, na.rm = TRUE),
    maximo_dias = max(dias_ate_notificacao, na.rm = TRUE)
  )

estatisticas_tempo_notificacao
rm(estatisticas_tempo_notificacao)
gc()
```

##Proporçao de Notificacoes por Estado

```{r}
proporcao_por_estado_notificacao <- dados_dengue_sudeste %>%
  mutate(
    estado_notificacao = case_when(
      SG_UF_NOT == "31" ~ "MG",
      SG_UF_NOT == "32" ~ "ES",
      SG_UF_NOT == "33" ~ "RJ",
      SG_UF_NOT == "35" ~ "SP",
      TRUE ~ NA_character_
    )
  ) %>%
  filter(!is.na(estado_notificacao)) %>%
  count(estado_notificacao, name = "quantidade_registros") %>%
  mutate(
    percentual = round(
      quantidade_registros / sum(quantidade_registros) * 100,
      2
    )
  ) %>%
  arrange(desc(quantidade_registros))

proporcao_por_estado_notificacao
rm(proporcao_por_estado_notificacao)
gc()
```

##Estatistica sobre a idade

```{r}
estatisticas_idade <- dados_dengue_sudeste %>%
  filter(
    unidade_idade == "4",
    !is.na(idade),
    idade >= 0,
    idade <= 120
  ) %>%
  summarise(
    media = round(mean(idade), 2),
    mediana = stats::median(idade),
    desvio_padrao = round(stats::sd(idade), 2),
    minimo = min(idade),
    primeiro_quartil = stats::quantile(idade, 0.25),
    terceiro_quartil = stats::quantile(idade, 0.75),
    maximo = max(idade)
  )

estatisticas_idade
rm(estatisticas_idade)
gc()

```

# ##Visualizacoes Relevantes

```{r}
# ------------------------------------------------------------
# Gráfico de barras empilhadas:
# evolução dos casos por estado de notificação
# ------------------------------------------------------------
cores_estado <- brewer.pal(4,"Set2")

grafico_evolucao_estado <- dados_dengue_sudeste %>%
  mutate(
    estado_notificacao = case_when(
      SG_UF_NOT == "31" ~ "MG",
      SG_UF_NOT == "32" ~ "ES",
      SG_UF_NOT == "33" ~ "RJ",
      SG_UF_NOT == "35" ~ "SP",
      TRUE ~ NA_character_
    )
  ) %>%
  filter(
    !is.na(estado_notificacao),
    #!is.na(desfecho)
  ) %>%
  count(estado_notificacao, name = "quantidade_registros")

grf <- plot_bar(
  grafico_evolucao_estado,
  colors = cores_estado,
  label_x = "Estado de notificação",
  label_y = "Quantidade de registros"
)

plot(grf)

```

##Grafico de linha notificacoes por semana epidemiologica

```{r}
grafico_notificacoes_semana <- dados_dengue_sudeste %>%
  mutate(
    semana_epidemiologica = as.numeric(substr(SEM_NOT,5,6))
  ) %>%
  filter(!is.na(semana_epidemiologica)) %>%
  count(semana_epidemiologica, name = "quantidade de registros") %>%
  arrange(semana_epidemiologica)

grf <- plot_series(
  grafico_notificacoes_semana,
  label_x = "Semana Epidemiólogica Notificaçao",
  label_y = "Quantidade de notificações"
)

plot(grf)

```

##Taxa semanal de óbitos pelo agravo

```{r}
grafico_taxa_obito_semana <- dados_dengue_sudeste %>%
  mutate(
    semana_epidemiologica = as.numeric(substr(SEM_NOT, 5, 6))
  ) %>%
  filter(
    !is.na(semana_epidemiologica),
    EVOLUCAO %in% c("1", "2", "3", "4")
  ) %>%
  group_by(semana_epidemiologica) %>%
  summarise(
    total_com_evolucao = n(),
    obitos_pelo_agravo = sum(EVOLUCAO == "2"),
    taxa_obito_percentual = round(
      obitos_pelo_agravo / total_com_evolucao * 100,
      4
    ),
    .groups = "drop"
  ) %>%
  arrange(semana_epidemiologica)

grf <- plot_series(
  grafico_taxa_obito_semana %>%
    select(semana_epidemiologica, taxa_obito_percentual),
  label_x = "Semana epidemiológica",
  label_y = "Taxa de óbito pelo agravo (%)"
)

plot(grf)
```

##Histograma da idade dos pacientes até 120 anos

```{r}

dados_idade_grafico <- dados_dengue_sudeste %>%
  filter(
    unidade_idade == "4",
    !is.na(idade),
    idade >=0,
    idade <= 120
  )%>%
  select(idade)

grf <- plot_hist(
  dados_idade_grafico,
  label_x = "Idade em anos",
  label_y = "Quantidade de Registros",
  color = "steelblue",
  alpha = 0.7
  )
plot(grf)
```

##Histograma completo

```{r}
dados_idade_grafico <- dados_dengue_sudeste %>%
  filter(
    unidade_idade == "4",
    !is.na(idade),
    idade >=0
  )%>%
  select(idade)

grf <- plot_hist(
  dados_idade_grafico,
  label_x = "Idade em anos",
  label_y = "Quantidade de Registros",
  color = "steelblue",
  alpha = 0.7
)
plot(grf)
```

##Boxplot tempo entre sintomas e notificacao

```{r}
dados_tempo_notificacao <- dados_dengue_sudeste %>%
  mutate(
    data_notificacao = as.Date(DT_NOTIFIC),
    data_primeiros_sintomas = as.Date(DT_SIN_PRI),
    dias_ate_notificacao = as.numeric( data_notificacao - data_primeiros_sintomas)
  )%>%
  filter(
    !is.na(dias_ate_notificacao),
    dias_ate_notificacao>=0
  )%>%
  select(dias_ate_notificacao)

grf <- plot_boxplot(
  dados_tempo_notificacao,
  label_x = "Intervalo analisado",
  label_y = "Dias entre sintomas e notificacao",
  colors = "lightblue"
)

plot(grf)
```
